【裁判字號】    97,消債抗,50
【裁判日期】    971124
【裁判案由】    更生事件
【裁判全文】
臺灣臺北地方法院民事裁定            97年度消債抗字第50號
抗  告  人  甲○○
上列抗告人因消費者債務清理條例更生事件，對於中華民國97年
7月18日本院97年度消債更字第244號裁定提起抗告，本院裁定如
下：
    主  文
抗告駁回。
抗告程序費用新臺幣壹仟元由抗告人負擔。
    理  由
一、「按聲請更生或清算不合程式或不備其他要件者，法院應以
    裁定駁回之，但其情形可以補正者，法院應定期間先命補正
    」；「債務人與金融機構協商成立者，不得聲請更生或清算
    。但因不可歸責於己之事由，致履行顯有重大困難者，不在
    此限」；「本條例施行前，債務人依金融主管機關協調成立
    之中華民國銀行公會會員辦理消費金融案件無擔保債務協商
    機制與金融機構成立之協商，準用前項之規定」，消費者債
    務清理條例（下稱消債條例）第8條、第151條第5項、第6項
    分別定有明文。準此，債務人如於消債條例施行前，已利用
    金融主管機關協調成立之中華民國銀行公會會員辦理消費金
    融案件無擔保債務協商機制，與金融機構成立協商，即須依
    約清償債務，僅於其後發生情事變更，在清償期間收入或收
    益不如預期，致該方案履行困難甚或履行不能，且因不可歸
    責於己之事由所致，始能聲請更生或清算，至如認該協商方
    案履行有其他不適當情形，即應再循協商途徑謀求解決，不
    得逕依消債條例聲請更生，蓋該債務清償方案係經債務人行
    使程序選擇權而與債權人締結之債務清理契約，其即應受該
    契約之拘束，且消債條例更生之規範目的，係在維持債務人
    基本生活之情況下，於債務人之能力範圍內盡力清償債務，
    非謂債務人得任意利用債務清理程序減輕債務，因此，為避
    免債務人針對已成立之協商方案任意毀諾，濫用更生或清算
    之債務清理程序，須債務人於協商成立後因不可歸責於己之
    事由，致其無法履行原定清償方案，始例外得依消債條例聲
    請更生或清算。
二、本件抗告意旨略以：伊前於民國95年7月間與最大債權銀行中
    國信託商業銀行成立協商，約定每月清償新臺幣（下同）2萬
    3100元，但伊每月平均收入僅3萬元，無法維持按行政院主
    計處公告之96年度最低生活費用，臺北市平均每人每月最低
    生活費1萬4881元而維持基本之生活條件。抗告人之所以聲
    請更生程序，係因經濟生活極為拮据，每月尚需縮衣節食，
    憑藉親友資助，始可維生，逢此捉襟見肘之際，仍可按月定
    期繳納與金融機構協商之償還金額至96年11月止，再再顯現
    抗告人之極大償債誠意，伊已有不可歸責於己致無法履行之
    事由，為此提起本件抗告，並聲明：原裁定廢棄等語。
三、經查：
（一）抗告人於消債條例施行前之95年7月間，業就其積欠各金
      融機構之無擔保債務，利用金融主管機關協調成立之中華
      民國銀行公會會員辦理消費金融案件無擔保債務協商機制
      ，與各債權銀行成立協商，約定自95年7月起，按年息4.
      88％，分90期，每月2萬3100元依各債權銀行債權金額比
      例清償債務，有協議書乙份在卷可稽（見原審卷第42頁）
      ，抗告人雖主張每月收入扣除應攤還數額後將致生活困難
      云云，然抗告人主張上開事由，於成立協商前即得預見，
      且當時收入如何自知之甚稔，卻仍同意每月償還協商款項
      2萬3100元，理應考量自身還款能力，及籌措資金來源之
      規劃，縱有薪資收入不敷償還之情況，亦屬聲請人於協商
      時可得預見，核與「不可歸責於己之事由致履行顯有重大
      困難」之要件不符。
（二）復按依債務人與金融機構協商成立者，除非因不可歸責於
      己之事由，致履行顯有重大困難，否則不得聲請更生或清
      算，消費者債務清理條例第151條第5項規定意旨甚明。是
      債務清償方案成立後，固由債務人按其條件履行，惟需於
      其後發生情事變更，在清償期間收入或收益不如預期，致
      該方案履行困難甚或履行不能，因不可歸責於己，始能聲
      請更生或清算。此項規定旨在避免債務人任意毀諾已成立
      之協商，濫用更生或清算之裁判上債務清理程序，蓋以債
      務清償方案係經當事人行使程序選擇權所為之債務清理契
      約，債務人應受該成立之協議所拘束。債務人既已與金融
      機構協商成立，如認該協商方案履行有其他不適當情形，
      自仍應再循協商途徑謀求解決。經查，抗告人前經協商時
      ，其收入情況與本件聲請時未有不同，加以其有工作能力
      ，並非毫無履行清償之能力，既無情事變更，且無重大履
      行困難之處。縱有履債不便，即使已就協商結果毀諾，亦
      得經由個別債權銀行協商程序以求適當履債，亦有行政院
      金融監督管理委員會新聞稿存卷可考。準此，堪認抗告人
      尚乏不可歸責於己致履行顯有重大困難之情形。
四、綜上所述，本件抗告人未舉證證明其於協商成立後有何經濟
    狀況重大變更，或有何不可歸責於聲請人之事由，致履行協
    商顯有重大困難，應屬聲請更生之要件不備，且又無從補正
    ，自應駁回其更生之聲請。是則原審駁回抗告人之聲請，於
    法要無不合。抗告意旨指摘原裁定不當，求予廢棄改判，為
    無理由，應予駁回。
五、據上論結，本件抗告為無理由，依消費者債務清理條例第15
    條，民事訴訟法第495條之1第1項、第449條第1項、第95條、
    第78條，裁定如主文。
中    華    民    國    97    年    11    月  24    日
                  民事第三庭  審判長法  官  丁蓓蓓
                                    法  官  黃書苑
                                    法  官  孫正華
以上正本係照原本作成。
本裁定不得抗告。
中    華    民    國    97    年    11    月  24    日
                                    書記官  林秀娥


司法院資訊處製作；財團法人民間司法改革基金會備份。
